【裁判字號】    98,上訴,2949
【裁判日期】    981008
【裁判案由】    違反臺灣地區與大陸地區人民關係條例等
【裁判全文】
臺灣高等法院刑事判決                98年度上訴字第2949號
上  訴  人  臺灣宜蘭地方法院檢察署檢察官
被      告  乙○○
            甲○○（原名康纘通）
上列上訴人因被告等違反臺灣地區與大陸地區人民關係條例等案
件，不服臺灣宜蘭地方法院98年度訴字第86號，中華民國 98年6
月5日第一審判決（起訴案號：臺灣宜蘭地方法院檢察署 96年度
偵字第3283號、96年度偵緝字第328號、98年度偵字第389號），
提起上訴，本院判決如下：
    主  文
原判決撤銷。
乙○○、甲○○共同犯臺灣地區與大陸地區人民關係條例第七十
九條第一項之使大陸地區人民非法進入臺灣地區罪，各處有期徒
刑壹年貳月，均減為有期徒刑柒月。又共同犯使公務員登載不實
罪，各處有期徒刑肆月，均減為有期徒刑貳月。均應執行有期徒
刑捌月。
    事  實
一、乙○○曾因妨害風化案件，於民國94年間為臺灣臺北地方法
    院判處有期徒刑1年2月、緩刑3 年確定；又因過失傷害案件
    ，於95年間經臺灣臺北地方法院判處拘役50日確定，於95年
    5月3日易科罰金執行完畢；甲○○曾因違反藥物藥商管理法
    案件，於79年間為臺灣臺北地方法院判處有期徒刑1年2月、
    緩刑4 年確定；又因公共危險案件，於90年間經臺灣士林地
    方法院判處拘役40日確定，於90年11月23日易科罰金執行完
    畢（以上未構成本案累犯），均素行不佳，猶不知戒慎，皆
    明知段文娟（原審通緝中）為大陸地區人民，與甲○○間無
    結婚之真意，乙○○、甲○○間竟基於使大陸地區人民非法
    進入臺灣地區之犯意聯絡，乙○○、甲○○並與段文娟間基
    於使公務員登載不實之共同犯意，由乙○○提供機票、食宿
    ，推由甲○○於93年7 月17日隻身赴大陸地區湖南省，於93
    年7 月19日在大陸地區湖南省長沙市偕段文娟向湖南省民政
    廳辦理虛偽不實之結婚登記，且於同日取得湖南省公證處出
    具之結婚公證書，使甲○○、段文娟間具有形式上之婚姻關
    係。甲○○返臺後，於同年9月6日取得財團法人海峽交流基
    金會（下稱海基會）出具核對前開公證書與湖南省公證員協
    會寄交之公證書副本相符之證明，於94年5 月24日，前往宜
    蘭縣警察局礁溪分局大溪派出所辦理對保，取得保證書，嗣
    於95年4 月20日向內政部警政署入出境管理局（現已改為內
    政部入出國及移民署，下稱入出國及移民署）申請段文娟以
    團聚名義進入臺灣地區，入出國及移民署實質審查後，因未
    能發覺前述假結婚之實情，而憑以核准發給大陸地區人民逐
    次加簽入出境證，因而使段文娟於96年1月2日非法進入臺灣
    地區。復由甲○○承上使公務員登載不實之共同犯意，於96
    年1月9日，持結婚登記申請書、前揭結婚公證書、海基會驗
    證之結婚證明書，前往宜蘭縣頭城鎮戶政事務所，填具結婚
    登記申請書，辦理結婚登記，使戶政事務所不知情之承辦公
    務員，將甲○○已與段文娟結婚之不實事項，登載於職務上
    所掌之戶籍登記資料，足以生損害於戶政機關對於戶籍管理
    之正確性。
二、案經內政部入出國移民署專勤事務第一大隊宜蘭專勤隊報請
    臺灣宜蘭地方法院檢察署檢察官偵查起訴。
    理  由
甲、證據能力之判斷：
    按被告以外之人於審判外之言詞或書面陳述，除法律有規定
    者外，不得作為證據，刑事訴訟法第159條第1項固定有明文
    ；惟被告以外之人於審判外之陳述，雖不符同法第159條之1
    至第159之4之規定，而經當事人於審判程序同意作為證據，
    法院審酌該言詞陳述或書面陳述作成時之情況，認為適當者
    ，亦得為證據。又當事人、代理人或辯護人於法院調查證據
    時，知有第159條第1項不得為證據之情形，而未於言詞辯論
    終結前聲明異議者，視為有前項之同意，同法第159條之5第
    1、2項亦定有明文。被告乙○○、甲○○就證人即共同被告
    段文娟、甲○○、乙○○、康正諺等於警詢及偵查中陳述之
    證據能力，於準備程序中均無不爭執，本院於審理時提示上
    開審判外陳述之內容並告以要旨，且經公訴人、到庭被告乙
    ○○表示意見，渠等亦未於言詞辯論終結前對該等記載審判
    外陳述筆錄之證據資格有何異議，依據首開規定，應視為被
    告已有將上開證人審判外陳述作為證據之同意，本院審酌上
    開證人審判外陳述作成時之情況，並無不能自由陳述之情形
    ，亦未見有何違法取證或其他瑕疵，且與待證事實具有關聯
    性，認為以之作為證據應屬適當，而得作為證據，合先陳明
    。
乙、實體部分：
一、訊之被告乙○○、甲○○均矢口否認有何犯行，被告乙○○
    辯稱：伊雖曾駕駛計程車搭載過真實姓名不詳之「福哥」及
    甲○○，當時甲○○與「福哥」在一起，亦曾受「福哥」之
    託，匯過一筆錢給甲○○，但不曾安排大陸女子與甲○○假
    結婚來台，被告甲○○因該筆匯款出現伊之姓名而誤認伊即
    「福哥」云云。被告甲○○辯稱：伊係為結婚生子之目的，
    透過友人介紹認識「福哥」，該「福哥」非本案在庭之被告
    乙○○，且伊並非假結婚，亦不曾乘坐乙○○駕駛之計程車
    云云。
二、經查：
（一）被告乙○○雖辯稱「福哥」另有其人，惟其既曾搭載「福
      哥」與被告，且受「福哥」之託匯款予甲○○，則其應與
      「福哥」間有相當之認識與信賴關係，豈有不知其真實姓
      名及不能提供相關事證以供調查之理？又其既曾同時搭載
      「福哥」與甲○○，甲○○應同時見過乙○○與所謂「福
      哥」之人，反無將乙○○及所謂「福哥」誤認為同一人之
      虞。被告甲○○於嗣後雖改稱「福哥」非被告乙○○，惟
      其否認曾乘坐乙○○所駕駛之計程車之詞，又與被告乙○
      ○之辯解齟齬，已徵被告乙○○、甲○○上開辯解可疑，
      未可率爾置信。
（二）被告甲○○於93年7 月17日隻身赴大陸地區湖南省，於93
      年7 月19日在大陸地區湖南省長沙市偕共同被告即大陸地
      區○○段文娟向湖南省民政廳辦理結婚登記，且於同日取
      得湖南省公證處出具之結婚公證書，被告甲○○返臺後，
      於同年9月6日取得海基會出具核對前開公證書與湖南省公
      證員協會寄交之公證書副本相符之證明，於94年5 月24日
      前往宜蘭縣警察局礁溪分局大溪派出所辦理對保，取得保
      證書，嗣於95年4 月20日向入出國及移民署申請共同被告
      段文娟以團聚名義進入臺灣地區，入出國及移民署憑以核
      准發給大陸地區人民逐次加簽入出境證，共同被告段文娟
      於96年1月2日非法進入臺灣地區。共同被告甲○○於96年
      1月9日，持結婚登記申請書、前揭結婚公證書、海基會驗
      證之結婚證明書，前往宜蘭縣頭城鎮戶政事務所，填具結
      婚登記申請書，辦理結婚登記，使戶政事務所不知情之承
      辦公務員，將甲○○已與段文娟結婚之不實事項，登載於
      職務上所掌之戶籍登記資料等情，有宜蘭縣頭城鎮戶政事
      務所96年8月7日頭鎮戶字第0960001452號函檢附之結婚登
      記申請書、海基會93年9月6日（93）核字第074378號證明
      書湖南省公證處93年7 月19日（2004）湘證字第8425號公
      證書、段文捐入出境許可證等存卷，及大陸地區人民來台
      查詢資料、旅客入出境紀錄查詢資料等在卷可憑（見入出
      國移民署專勤事務第一大隊宜蘭專勤隊刑案卷第17頁至第
      25頁、第38頁至第40頁）。被告甲○○於本院準備程序中
      尚供明其係隻身赴大陸地區與段文娟會合辦理結婚手續，
      核與共同被告段文娟歷次接受入出國及移民署訪談所述情
      節亦無扞格，應可信實。
（三）被告甲○○於96年5月4日接受警詢調查時，坦言無業，與
      共同被告段文娟結婚前後均不曾行房，係受被告乙○○之
      遊說，在乙○○之安排下，至大陸地區與段文娟辦理結婚
      手續，並在乙○○之教導下，提出段文娟來台團聚之申請
      ，伊先前於93年11月1日、94 年8月13日、95年7月20日、
      96 年1月2 日接受入出國及移民署面談所述者，均事前與
      段文娟套招，是乙○○所教導。乙○○曾經匯款給伊，上
      面有其名字，年約45歲，其稱也是娶大陸女子，住在臺北
      縣中、永和地區等語，並指認相片無誤（見入出國移民署
      專勤事務第一大隊宜蘭專勤隊刑案卷第1頁至第4頁、第12
      頁），核與卷內乙○○全戶戶籍資料顯示乙○○自93年12
      月9日起至95年5月10 日止間設籍臺北縣中和市○○路125
      巷6弄4號，95年5月11日起至97年6月18日止間遷至臺北縣
      永和市○○路59號9樓之1。其於上開期間之配偶確為大陸
      大區人民（見入出國移民署專勤事務第一大隊宜蘭專勤隊
      刑案卷第14頁及本院卷所附全戶戶籍查詢資料），及卷內
      中華郵政股份有限公司臺北郵局98年9月6日函檢附乙○○
      於93年11月5日臨櫃匯款8,000元至甲○○頭城郵局帳戶內
      之匯款單顯示乙○○曾經匯款予甲○○無訛等情，咸無不
      合，足證被告甲○○於警詢中所指證乙○○，即為本案被
      告乙○○無誤。又證人即被告甲○○之堂兄康正諺於警詢
      中證稱伊有時會至甲○○處聊天，不知甲○○與大陸女子
      段文娟結婚，沒有看過他們在一起，甲○○不曾為結婚而
      設宴等語（見3283號偵查卷第66頁至第67頁）。此外，共
      同被告段文娟於96年1月2日入境臺灣地區，偕甲○○至臺
      北遊玩4、5日，返回宜蘭2、3日後，即去向不明，被告甲
      ○○經由乙○○安排與段文娟結婚，甲○○未曾給付分文
      予乙○○，反而由乙○○負擔機票及住宿花費等情，亦據
      被告甲○○於警詢及偵查中供明（見入出國移民署專勤事
      務第一大隊宜蘭專勤隊刑案卷第2頁至第3頁及3283號偵查
      卷第57頁至第58頁），俱徵被告甲○○與段文娟間之婚姻
      ，係透過被告乙○○之居間安排，甲○○未負擔任何費用
      ，甲○○與段文娟間於結婚前後，既無夫妻圓房之私，亦
      無宴客昭告在台親友之舉，復無營共同生活之實，其婚姻
      締結之過程及結果，均違背人情事理之常，顯徒具形式，
      缺乏結婚之真意及實質甚明，應為乙○○、甲○○基於使
      段文娟進入臺灣地區之目的而為之假結婚無疑。是以甲○
      ○於段文娟入境臺灣地區後，猶承上目的，於96年1月9日
      前往宜蘭縣頭城鎮戶政事務所，填具結婚登記申請書，辦
      理結婚登記，使戶政事務所不知情之承辦公務員，將甲○
      ○已與段文娟結婚之不實事項，登載於職務上所掌之戶籍
      登記資料，自與乙○○、段文娟間基於使公務員登載不實
      之共同犯意而為，足以生損害於戶政機關對於戶籍管理之
      正確性，亦堪認定。
（四）又人之記憶，本即難期對過往發生之所有事情，一概記憶
      清晰，無所遺漏，且難免隨時間之經過而有所衰減，甚至
      喪失記憶。憑藉記憶之供述證據，在其感知、記憶、陳述
      等過程中，皆有可能因供述者本身自己之因素或其他外在
      因素之影響，導致供述內容失真，惟此乃記憶之先天限制
      ，未可執此即率爾指為虛捏杜撰而完全拒斥，是以證人之
      陳述有部分前後不符，或相互間有所歧異時，究竟何者為
      可採，法院仍得本其自由心證予以斟酌，如其基本事實之
      陳述與真實性無礙，仍得資為斷罪之依據，事實審法院應
      本於經驗法則、論理法則，斟酌其他情形，作合理之比較
      ，定其取捨，並敘明取捨之理由，非謂一有不符，即認其
      全部供述為不可採（最高法院90年度臺上字第5080號判決
      、90年度臺上字第1430號判決等均宣示相同意旨，可資參
      考）。本件被告甲○○於93年11月1 日接受內政部警政署
      入出境管理局之面談時陳稱：伊於93年2 月初時，在堂哥
      康國平家裡經其拿段文娟相片及大陸手機電話0000000000
      0 予伊後，伊主動與段文娟聯繫，經半年聯繫後，與朋友
      乙○○於93年7月17日一起至大陸廣東云云，又於96年9月
      13日接受檢察官訊問時供稱：伊於95年12月30日還是31日
      左右，跟乙○○一起去大陸帶段文娟回來，但乙○○只帶
      伊到香港，再從香港帶到深圳云云。然核閱卷內入出境資
      料，被告甲○○雖曾於93年7 月17日、95年12月31日出境
      ，卻未見被告乙○○於相同時間入出境之紀錄。惟被告甲
      ○○於96年5月4日接受警詢調查時，已供承先前於93年11
      月1日、94年8月13日、95年7月20日、96年1 月2日接受入
      出國及移民署面談所述者，均事前與段文娟套招，是乙○
      ○所教導等語；復於原審審理及本院準備程序中尚一致供
      證未曾偕被告乙○○或「福哥」赴大陸地區，且乙○○之
      入出境資料亦顯示其未於93年7月17日及95 年12月31日出
      境，足見被告甲○○上開關於與乙○○一起至大陸地區之
      陳述部分，顯非無瑕疵可指，難以遽信，不足資為認定事
      實之依憑。惟不能僅執此瑕疵，即謂被告甲○○其餘經查
      證與事實相符之供證亦不可採。
（五）至於被告甲○○雖供稱伊接受被告乙○○之安排，與段文
      娟結婚，獲被告乙○○允諾借款20萬元，但亦敘明事後因
      獲被告乙○○負擔赴大陸地區結婚之花費，又怕負擔重利
      ，遂未向其借支該20萬元等語（見入出國移民署專勤事務
      第一大隊宜蘭專勤隊刑案卷第6 頁）於本院準備程序中，
      亦不諱有此借款，但猶稱伊不曾經手該筆20萬元借款，而
      此部分事實，又無何其他事證可擔保其真實，已難採信。
      矧關於乙○○借款之目的，被告甲○○於偵查及本院準備
      程序中尚陳明乙○○借款予伊，係為賺取月息5 分之利息
      等語，是以乙○○縱曾借款20餘萬予甲○○無訛，亦非以
      之為被告甲○○行假結婚之對價。此外，關於被告乙○○
      匯款予被告甲○○8,000 元，被告甲○○陳明係伊赴大陸
      與段文娟結婚以前之事，伊因缺錢而向乙○○借款，此一
      借款與上述之20萬元借款無關等語（見3283號偵查卷第59
      頁），亦難僅以臆測或推斷之方式，認定此8,000 元借款
      確屬被告康文與段文娟假結婚之對價無疑。從而應不能遽
      認被告甲○○上揭犯行，乃基營利之意圖而為。
三、綜上，被告乙○○、甲○○之辯解，無非臨訟卸責之詞，不
    足採信，本案事證明確，被告等犯行堪予認定，應依法論科
    。
四、按大陸地區人民非經主管機關許可，不得進入臺灣地區，臺
    灣地區與大陸地區人民關係條例第10條第1 項定有明文。臺
    灣地區人民與大陸地區人民以假結婚方式，藉以使大陸地區
    人民取得主管機關之許可進入臺灣地區之行為，與該條例第
    10條第1項規定有違，而為同條例第15條第1款所禁止。次按
    「戶籍登記，指下列登記：一、身分登記：（一）出生登記
    。（二）認領登記。（三）收養、終止收養登記。（四）結
    婚、離婚登記。（五）監護登記。（六）死亡、死亡宣告登
    。二、遷徙登記：（一）遷入登記。（二）遷出登記。（三
    ）住址變更登記。」本件被告等辦理甲○○與段文娟結婚登
    記當時適用之94年6 月15日修正施行之戶籍法第4條第1項定
    有明文，依同法第47條第3 項規定，戶政機關僅對遷徙、出
    生、死亡、死亡宣告、更正、撤銷或註銷登記，經催告仍不
    申請者，得逕為登記，另參酌本件行為當時適用之94年12月
    19日修正施行之戶籍法施行細則規定，應認戶政事務所僅就
    關於遷徙登記部分，有實質審查之權，而就屬於身分登記部
    分，並無實質審查之權。核被告乙○○、甲○○以假結婚方
    式使大陸地區人民即共同被告段文娟非法入臺，係違反臺灣
    地區與大陸地區人民關係條例第15條第1 款之規定，應依同
    條例第79條第1 項規定論處，被告乙○○、甲○○間就此部
    分犯行間，有犯意之聯絡及行為之分擔，皆為共同正犯。被
    告乙○○、甲○○等向戶政事務所辦理結婚登記，使不知情
    之承辦公務員將被告甲○○與共同被告段文娟假結婚之不實
    事項，登載於職務上所掌之戶籍登記資料，足以生損害於戶
    政機關對於戶籍管理之正確性，又犯刑法第214 條使公務員
    登載不實罪，被告乙○○、甲○○及共同被告段文娟間就該
    一犯行間，有犯意之聯絡及行為之分擔，均為共同正犯。被
    告乙○○、甲○○所犯上述二罪名間，犯意各別，行為互殊
    ，應分論併罰。公訴人起訴事實誤認被告等前往宜蘭縣頭城
    鎮戶政事務所辦理結婚登記之時間，在段文娟入境臺灣地區
    之前，行使登記所得文書申請段文娟來臺，因而請依刑法第
    216條、第214條行使使公務員登載不實文書罪處斷，顯有未
    合；惟其既認「被告等以結婚原因向戶政事務所辦理結婚登
    記並持之向入出國及移民署人員申請許可來臺，其所犯上開
    使公務員登載不實之低度行為，為行使之高度行為所吸收，
    不另論罪。」即以被告等所犯使公務員登載不實罪與行使使
    公務員登載不實文書罪間有高低度階段行為之實質上一罪關
    係，本院毋庸變更起訴法條、亦不需對行使使公務員登載不
    實文書罪部分另為無罪之諭知，逕依使公務員登載不實罪論
    處即足，附此敘明。
五、原審對於卷內事證，未能詳為勾稽，輕信被告等之辯解，以
    被告等犯罪不能證明而為無罪之諭知，顯有違誤。檢察官上
    訴意旨執以指摘原判決不當，為有理由，自應撤銷改判。爰
    審酌被告乙○○曾因妨害風化案件，於94年間為臺灣臺北地
    方法院判處有期徒刑1年2月、緩刑3 年確定；又因過失傷害
    案件，於95年間經臺灣臺北地方法院判處拘役50日確定，於
    95年5月3日易科罰金執行完畢；被告甲○○曾因違反藥物藥
    商管理法案件，於79年間為臺灣臺北地方法院判處有期徒刑
    1年2月、緩刑4年確定；又因公共危險案件，於90 年間經臺
    灣士林地方法院判處拘役40日確定，於90年11月23日易科罰
    金執行完畢（以上均見卷內本院被告前案紀錄表），雖不構
    成本案累犯，惟均有犯罪紀錄，素行不佳，猶不知戒慎，竟
    共同係利用假結婚之方式，使大陸地區○○段文娟得以非法
    入臺，足生損害於我國主管機關對於大陸地區人民進入臺灣
    地區查核管制及戶籍管理等之正確性，且有危害社會治安之
    虞，應予非難，兼衡被告乙○○具有高中畢業之智識程度，
    家庭經濟狀況小康，被告甲○○亦具高中教育程度，無業（
    均見警詢筆錄人別欄註記），犯罪所用手段平和，及渠等犯
    罪後態度等一切情狀，分別量處各罪如主文所示之刑，資為
    懲儆。又被告等犯罪時間係在96年4月24 日前，且均合於減
    刑要件（被告乙○○係於中華民國96年罪犯減刑條例於該條
    例施行日即96年7月16日後之96年11月9日始據臺灣宜蘭地方
    法院檢察署發布通緝，見3283號偵查卷第88頁，應無上開減
    刑條例第5條不能減刑規定之適用），應依中華民國96 年罪
    犯減刑條例規定，減其宣告刑二分之一，並就減得之刑定應
    執行刑，用期適法。
六、被告甲○○經合法傳喚，無正當之理由不到庭，爰不待其陳
    述，逕行判決。
據上論結，應依刑事訴訟法第369條第1項前段、第364條、第371
條、第299條第1項前段，臺灣地區與大陸地區人民關係條例第15
條第1款、第79條第1項，刑法第11條前段、第28條、第214 條、
第51條第5 款，刑法施行法第1條之1，中華民國96年罪犯減刑條
例第2條第1項第3款、第7條、第10條第1項，判決如主文。
本案經檢察官林秀濤到庭執行職務。
中    華    民    國    98    年    10    月    8     日
                  刑事第十二庭審判長法  官  蔡永昌
                                    法  官  蔡國在
                                    法  官  蔡新毅
以上正本證明與原本無異。
犯臺灣地區與大陸地區人民關係條例第79條第1項之罪部分，如
不服本判決，應於收受送達後十日內向本院提出上訴書狀，其未
敘述上訴之理由者並得於提起上訴後十日內向本院補提理由書（
均須按他造當事人之人數附繕本）「切勿逕送上級法院」。
使公務員登載不實部分不得上訴。
                                    書記官  賴立旻
中    華    民    國    98    年    10    月    9     日
※附錄本案論罪科刑主要法條全文
中華民國刑法第214條
明知為不實之事項，而使公務員登載於職務上所掌之公文書，足
以生損害於公眾或他人者，處3年以下有期徒刑、拘役或5百元以
下罰金。
臺灣地區與大陸地區人民關係條例第79條第1項
違反第15條第1款規定者，處1年以上7年以下有期徒刑，得併科
新臺幣一百萬元以下罰金。


司法院資訊處製作；財團法人民間司法改革基金會備份。
